最高法院刑事判決　　　　　　　　　　　　　　　八十八年度台上字第五七五七號
　　上訴人　台灣高等法院檢察署檢察官
　　被　告　甲○○
右上訴人因被告偽造文書案件，不服台灣高等法院中華民國八十八年七月二十八日第
二審更審判決（八十八年度重上更(三)字第三二號，起訴案號：台灣台北地方法院檢察
署八十年度偵續字第九九、一○九、一九四號，偵續(一)字第二一○號），提起上訴，
本院判決如左：
    主  文
原判決撤銷，發回台灣高等法院。
    理  由
本件原判決以公訴意旨略稱：被告甲○○係台北市○○○路○段一二一號六樓之十五
上仁不動產鑑定有限公司負責人，白紹燕（已經原審判決無罪確定）為其助理，兼營
不動產登記代書業務。被告與高燕容（另案經判決有罪確定）有金錢往來，高燕容於
民國七十八年初從事房地產買賣，至七十九年初房地產不景氣，資金被套牢，週轉不
靈，無力新購土地，且無力償還被告之舊債。被告為圖高燕容得以償還舊債及獲取千
分之五日息、百分之三傭金，竟教唆高燕容利用其向原判決附表所列被害人陳麗玉等
人買賣彼等之房、地填寫不動產買賣契約書及土地、建物移轉登記聲請書之機會，夥
同姚蓉珠（另案經判決有罪確定），由高燕容或姚蓉珠盜蓋上開被害人等之印鑑章於
土地及建築改良物抵押權設定登記聲請書及契約書之義務人欄內，為債務人高燕容擔
任擔保，並收取土地所有權狀、印鑑證明書及戶籍謄本等資料，且為取信於上開附表
所示之抵押權人，由高、姚共同偽造七十九年三月十四日潘效賢與高燕容之土地房屋
買賣契約書、七十九年三月二十六日汪金雲與高燕容之不動產買賣契約書、高燕容與
陳秀美之不動產買賣契約書，在上開契約書上偽造潘效賢、汪金雲、陳秀美之署押，
盜蓋汪金雲、陳秀美之印章及高燕容事先偽刻之潘效賢印章加蓋於其上，持交被告及
白紹燕填寫內容，且由被告代覓金主，使上開抵押權人貸款予高燕容，旋由被告或白
紹燕為代理人，持上開偽造之文書等資料向該管地政機關為抵押權設定登記，使該管
公務員將此不實之事項登載於其職務上所掌之土地及建築改良物登記簿上，足以生損
害於上開被害人等即所有權人及土地、建物之管理之正確性。因認被告涉犯刑法第二
百十六條、第二百十條、第二百十四條及第三百三十九條第一項等罪嫌，其間有牽連
犯關係云云。惟經審理結果，被告之犯罪尚屬不能證明，因而維持第一審諭知無罪之
判決，駁回檢察官在第二審之上訴。固非毫無見地。
惟按審理事實之法院，對於案內與罪名成否及論罪科刑等有關之一切證據，除認為不
必要者外，均應詳為調查，然後基於調查所得之心證以為判斷之基礎；故證據雖已調
查，若尚有其他必要部分並未調查，即與證據未經調查無異，仍難遽為被告有利或不
利之認定。又與被告無共同被告關係之共犯自白及其不利於己之陳述，亦為證據之一
種，如無瑕疵可指，復有補強證據證明其確與事實相符，仍得採為認定被告犯罪事實
之根據；而所謂補強證據，係指該自白或不利於己之陳述本身外，其他足資證明自白
之犯罪事實確具相當程度真實性之證據，與被告無共同被告關係之二共犯自白或其不
利於己之陳述，亦得互為補強證據。查原判決認定高燕容、姚蓉珠共同偽造本件被害
人汪金雲、林杞英等人之不動產抵押權設定契約書等私文書進而為不實之抵押權設定
登記，而向抵押權人林千郁等人詐得金錢等情，已經本院八十一年度台上字第二五二
七號及原審法院八十年度上訴字第七四四號刑事判決判處罪刑確定在案等情屬實；且
原審法院八十年度上訴字第七四四號刑事判決事實欄記載高燕容、姚蓉珠等人共同基
於概括犯意，自七十八年十一月十五日起，利用高燕容向被害人林杞英等十七人（如
本件起訴書附表所載）買賣彼等之房、地填寫不動產買賣契約書及土地、建物移轉登
記聲請書之機會，盜蓋該等被害人之印鑑章於土地及建築改良物設定登記聲請書及契
約書之義務人欄內，為債務人高燕容提供擔保，並收取土地所有權狀、印鑑證明書及
戶籍謄本等資料，且為取信於抵押權人即被害人鄭東華等人（如本件起訴書附表所載
），共同偽造潘效賢與高燕容之土地房屋買賣契約書、汪金雲與高燕容之不動產買賣
契約書、陳秀美與高燕容之不動產買賣契約書，在上開契約書上偽造潘效賢、汪金雲
、陳秀美之署押，盜蓋潘金雲（應係汪金雲之誤）、陳秀美印章，及蓋用高燕容事先
偽刻之潘效賢印章於其上，持交被告及白紹燕填寫內容，且由被告代覓金主，使抵押
權人鄭東華等人信以為真而願貸與高燕容款項，旋由被告或白紹燕或白紹華為代理人
，持上開偽造之文書等資料向該管地政機關為抵押權設定登記，使該管公務員將此不
實之事項登載於其職務上所掌管之土地及建築改良物登記簿上，足以生損害於上開不
動產所有權人及地政機關對土地、建物管理之正確性，高燕容因而詐得金錢等情；而
高燕容復於偵查中供稱：「甲○○知道（指設定抵押未經屋主同意之事）」等語（見
偵字第一五○四八號卷第一六頁），姚蓉珠於法務部調查局台北市調查處訊問時亦稱
：「高燕蓉自行依賣主之印鑑證明書，依樣請人偽刻賣主印鑑，在抵押權設定契約書
上蓋章，再持該偽造之抵押權設定契約書及賣主所有權狀向甲○○借貸，並由甲○○
向地政機關辦理設定抵押予金主。我雖知高燕容未經賣主同意私自偽刻賣主印鑑偽造
抵押權設定契約書利用，將賣主之房地設定抵押予金主之方式借貸，但見賣買均能順
利完成，過戶亦無問題，且甲○○表示這種方式是一般房地產買賣不成文之程序，故
仍應高燕容之託繼續出面與其他房地產賣主簽約」（見偵字第六○五八號影印卷三九
、四○頁及偵續字第一○九號卷二六頁，偵字第七二二七號卷七頁）；則姚蓉珠所稱
「被告表示這種方式是一般房地產買賣不成文之程序」，究指何方式﹖是否如其所稱
「未經賣主同意私自偽刻賣主印鑑偽造抵押權設定契約書利用，以賣主之房地向金主
抵押借貸金錢」之方式﹖凡此俱與高燕容指證被告對其偽造或盜蓋賣主印章於抵押權
設定契約書之事知情一節，有無補強證據之作用，及認定被告是否與高燕容等共同犯
罪，至關重要，自有究明必要，本院前次判決發回意旨，業已指明；又該調查筆錄係
由台北市調查處調查員蔡啟政等人負責訊問製作，並非不能或不易調查，乃原審僅因
姚蓉珠供稱伊本來準備投案，突然被抓很驚慌，受訊問時均趴在桌上，腦子一片空白
，調查人員問什麼話，伊都不知，亦未回答，後來調查員拿筆錄給伊看，伊未看即簽
名云云，即認無法追問出該筆錄記載之真意，而不予調查，難謂無查證未盡之違法。
又原判決謂高燕容貸得之款項，部分流入被告及白紹燕之銀行帳戶，乃因被告有借款
予高女，需扣取利息及手續費，此尚不足以證明被告及白紹燕知情而參與犯罪云云；
然被告究竟借予高燕容之本金、所生利息及代辦抵押權登記之手續費各為若干﹖貸款
由高女交付甲○○及流入被告等之銀行帳戶之金額詳情如何﹖有無異常情事﹖凡此，
俱與認定被告是否與高燕容等共同犯罪，至有關係，亦有調查必要，本院前次判決之
發回意旨一再指明，乃原審仍不詳予調查，即遽行判決，亦嫌速斷，難昭折服。檢察
官上訴意旨執以指摘原判決違背法令，非無理由，應認原判決仍有撤銷發回更審之原
因。
據上論結，應依刑事訴訟法第三百九十七條、第四百零一條，判決如主文。
中      華      民      國    八十八    年      十      月     十四     日
                              最高法院刑事第九庭
                                  審判長法官  曾  有  田
                                        法官  陳  宗  鎮
                                        法官  劉  介  民
                                        法官  魏  新  和
                                        法官  孫  增  同
      右正本證明與原本無異
                                              書  記  官
中      華      民      國    八十八    年      十      月     二十     日
